最高法院刑事判決　　　　　　九十六年度台上字第四五四六號
上　訴　人　台灣高等法院檢察署檢察官
被　　　告　丁 ○ ○
上　訴　人
即　被　告　甲 ○ ○
選任辯護人　陳　　木律師
上　訴　人
即　被　告　乙 ○ ○
選任辯護人　邱 清 銜律師
上　訴　人
即　被　告　丙○○○
上列上訴人等因被告等背信案件，不服台灣高等法院中華民國九
十五年七月二十一日第二審更審判決（九十二年度重上更(三)字第
三三號，起訴案號：台灣桃園地方法院檢察署八十四年度偵字第
一０四九、一四七四、一四七五號），提起上訴，本院判決如下
：
    主  文
原判決撤銷，發回台灣高等法院。
　　理　由
本件原判決認定上訴人即被告甲○○、丙○○○、乙○○三人原
為桃園縣觀音鄉農會之總幹事、信用部主任、徵信調查員，甲○
○受該農會之委託，應依農會法第三十一條規定秉持理事會決議
執行之任務，向理事會負責，並就該農會放款之業務負有核定之
責任；丙○○○負責借款戶及保證人徵信之核定及保品之鑑價、
估價之覆核；乙○○負責借款戶信用調查及不動產之鑑定、估價
，於貸款之調查與核定，其等三人均明知依該農會信用部管理辦
法第十一條，對每一會員及其同戶家屬放款總額，不得超過農會
信用部前一年度決算淨值百分之二十五，農會代表大會又先後決
議八十年度至八十二年度對同一會員及其同戶家屬放款總額，依
序不得超過新台幣（下同）一千五百萬元、二千八百萬元、三千
萬元之規定。依該農會辦理會員貸款處理要點第壹之四（四）Ａ
註４、Ｂ註１之規定，建築物基地及土地價值，最高以公告現值
加三倍核估。亦明知以陳良現（另案審理）、陳良發、胡冠林、
「闕姓」成年男子等為首之「羅斯國際開發有限公司」，擬以人
頭戶分散貸款之方式，規避上揭貸款額度限制之規定向該農會貸
款，竟與陳良現等人共同基於概括犯意，由胡冠林以每人五萬元
之代價找來如原判決附表一所示之徐阿木等五十六個人頭戶，再
由闕姓成年男子將上開人頭戶之戶籍遷入觀音鄉。其中該附表一
編號十八至二十四之借款，並違反以公告現值四倍高估擔保品價
值之規定，竟共同意圖為第三人不法之利益，自民國八十年七月
十九日起至八十二年七月二十九日止，陸續對原判決附表一編號
一至五十六所示之人，貸放如該附表所示之金額，其中該附表一
編號七至五十六之貸款戶，自借款日起即未付息或自八十二年六
月起或自八十二年七月二十日起即逾期未再償還任何本息，後雖
求償，亦僅部分受償，致生損害於該農會。另該附表一編號一至
五、八、五十四至五十六之貸款，經催討後均已獲清償而背信未
遂，因而撤銷第一審法院關於甲○○、丙○○○、乙○○部分之
科刑判決，改判依刑法修正前關於連續犯之規定，論處甲○○、
丙○○○、乙○○共同連續為他人處理事務，意圖為第三人不法
之利益，而為違背其任務之行為，致生損害於本人之財產各罪刑
。並以公訴意旨另以：被告丁○○與甲○○、乙○○、丙○○○
等人明知原判決附表二之人雖申請入會，但尚未獲得理事會通過
為正式會員，不得予以放款，竟於八十年八月二十七日起至八十
二年三月三日止，共放款六億三千八百萬元，該附表二之人並自
八十二年六月起未再償還本息，致生損害於該農會。又原判決附
表一編號六之土地，未依規定取得分區使用證明即予貸款；附表
一編號七至十之土地係工業用地，亦違反規定予以貸款。因認丁
○○與甲○○、丙○○○、乙○○，共同犯有刑法第三百四十二
條第一項之背信罪嫌，經審理結果，認犯罪不能證明，因而撤銷
第一審法院關於丁○○部分之科刑判決，改判諭知丁○○無罪，
固非無見。惟查（一）、科刑之判決書，須將認定之犯罪事實詳
記於事實欄，然後於理由內逐一說明其憑以認定之證據，使事實
與理由兩相一致，方為合法，倘事實認定與理由說明，不相一致
，或事實、理由各欄之記載，前後齟齬，按諸刑事訴訟法第三百
七十九條第十四款後段規定，均屬判決理由矛盾之當然違背法令
。查原判決事實先認定甲○○、丙○○○、乙○○三人與陳良現
等人共同基於概括犯意，由胡冠林以每人五萬元之代價找來徐阿
木等五十六個人頭戶，而違法貸放十二億五千餘萬元，其中原判
決附表一編號七至五十六之貸款戶，自借款日起即未付息或自八
十二年六月起或自八十二年七月二十日起即逾期未再償還任何本
息，之後雖經求償，亦僅部分受償等語。但事實欄後段及理由說
明均載明：該附表一編號一至五、八、五十四至五十六之貸款，
經催討後均已獲清償，而背信未遂等語（見原判決第二二頁），
究上開編號一至五、八、五十四至五十六之貸款有無獲清償？其
事實認定前後矛盾，致事實不明，尚難資為判斷其適用法律當否
之依據。（二）、刑法背信罪為結果犯，必以行為人違背任務之
作為或不作為，致生損害於本人之利益，始屬相當，故本人不利
益之發生乃因違背任務所致，方屬相當。本件原判決認定該附表
一編號十八至二十四之借款，並以公告現值四倍高估擔保品，有
估價不實，致使該等貸款無法償還等情；但未認定其餘之放款有
高估擔保品之情形，其餘部分放款若無高估擔保之情，則該部分
放款形成呆帳，是否緣於甲○○、丙○○○、乙○○違背任務之
行為所致，或因其他原因所造成，原審未詳加調查審認，遽行論
罪，自有未洽。又本件依桃園縣政府八十七年六月十二日八七府
農輔字第一一四五二四號函檢附召開本縣觀音鄉農會之評鑑成果
報告檢討會議紀錄上所載：「大華不動產鑑定公司張董事長義權
報告：觀音鄉農會逾放部分，其中關於北投、關渡平原部分，於
八十一年間經台北市政府列入中、高密度開發或部分集體以市區徵收方式變更為住宅區，惟事後改變為大度路以北為
防洪區，以南為低密度開發，因此原地價飆漲至公告現值之四、
五倍以上，致該農會依當時之地價依法核貸並無違規情事，如今
滑落至公告現值，因此放款本息目前收回較為困難」等語（見原
審上更(二)卷第二九０頁）。而本件借款之抵押品，大皆坐落於台
北市○○區○○段，上開土地有無因上開土地使用方式變更，造
成抵押品價值滑落，致貸款無法清償，未見原審加以調查審認，
亦未敘明上開有利證據不足採信之理由，本院前次發回意旨已詳
細指明，原判決仍未就此詳予研求，致其瑕疵仍然存在，併有可
議。（三）、依卷附之觀音鄉農會辦理會員貸款處理要點所示，
如用為擔保之抵押土地為都市計劃之土地，應提出都市計劃分區
使用證明；如抵押之土地分區使用編定為工業用地、機關學校、
道路用地，因債權之確保不易，應不予受理等語（見第一審卷一
第六九、七０頁）；而依原判決附表一編號四、五之土地，或為
學校用地，或為學校用地住宅區；編號第六至十號土地為林口特
定區計劃甲種工業區以市地重劃方式開發。而本件告訴人桃園縣
觀音鄉農會於告訴狀中並未提出該部分貸款資料以供查核（見八
十四年度偵字第一０四九號卷一第一至八三頁），是上開編號四
、五、六至十號各筆貸款申貸之文件有無欠缺？丁○○有無參與
審核？其之初簽意見究為實質審核或如原判決所指僅為形式之審
核與資料之彙集？事實亦有未明，上開事項攸關丁○○背信罪事
實之認定與法律之適用，原審未待查明釐清，遽行判決，調查職
責尚有未盡。檢察官及甲○○、丙○○○、乙○○上訴意旨分別
指摘原判決不當，尚非全無理由，應認原判決仍有撤銷發回更審
之原因。又本件雖屬刑事訴訟法第三百七十六條第五款所列之案
件，惟於刑事訴訟法修正前，原得上訴於第三審法院，且已於八
十四年六月十日繫屬法院，依同法施行法第五條第一項規定，仍
應依修正前之法定程序終結之，附此敘明。
據上論結，應依刑事訴訟法第三百九十七條、第四百零一條，判
決如主文。
中　　華　　民　　國　九十六　年　　八　　月　二十三  日
                      最高法院刑事第四庭
                          審判長法官  莊　登　照
                                法官  黃　一　鑫
                                法官  林　秀　夫
                                法官  徐　昌　錦
                                法官  孫　增　同
      本件正本證明與原本無異
                                      書  記  官
中　　華　　民　　國　九十六　年　　八　　月  二十八  日
                                                H
